臺灣板橋地方法院刑事判決　　　　　　　 96年度訴字第765號
公　訴　人　臺灣板橋地方法院檢察署檢察官
被　　　告　甲○○
上列被告因妨害兵役案件，經檢察官提起公訴（96年度偵字第
525 號），本院判決如下：
    主  文
甲○○役齡男子，意圖避免徵兵處理，居住處所遷移，無故不申
報，致未能接受徵兵處理，處有期徒刑伍月，如易科罰金，以新
臺幣壹仟元折算壹日；減為有期徒刑貳月又拾伍日，如易科罰金
，以新臺幣壹仟元折算壹日。
    事  實
一、甲○○係民國56年次在香港出生之歸國僑民，於83年間設籍
    在臺北縣永和市○○街81巷56號5 樓，嗣自87年9 月23日入
    境起至88年2 月2 日出境止、自89年1 月26日入境起至同年
    6 月7 日出境止、自95年4 月17日入境起（迄今未出境），
    在臺灣地區居住逾4 個月達3 次，自95年8 月17日起為依法
    應辦理徵兵處理之役齡男子，竟意圖避免徵兵處理，而將其
    居住處所遷移，無故不申報，致使臺北縣永和市公所指定其
    應於95年10月24日上午9 時至臺北縣立醫院板橋院區接受徵
    兵檢查之通知，無從送達甲○○，而未能接受徵兵處理。
二、案經臺北縣政府移送臺灣板橋地方法院檢察署檢察官偵查起
    訴。
    理  由
一、證據能力部分：按被告以外之人於審判外之言詞或書面陳述
    ，除法律有規定者外，不得作為證據，刑事訴訟法第159 條
    第1 項固定有明文。惟被告以外之人於審判外之陳述，雖不
    符同法第159 條之1 至之4 之規定，而經當事人於審判程序
    同意作為證據，法院審酌該言詞陳述或書面陳述作成時之情
    況，認為適當者，亦得為證據；當事人、代理人或辯護人於
    法院調查證據時，知有第159 條第1 項不得為證據之情形，
    而未於言詞辯論終結前聲明異議者，視為有前項之同意，此
    亦據同法第159 條之5 規定甚明。查本件被告、檢察官於本
    院準備程序中均未就證據能力提出爭執，且迄於言詞辯論終
    結前，亦未就本院所調查之證據主張有刑事訴訟法第159 條
    第1 項不得為證據之情形，應認均已同意得作為本案之證據
    。從而，下述證據資料縱有屬傳聞證據，且不符刑事訴訟法
    第159 條之1 至之4 之規定者，經本院審酌各該證據資料作
    成時之一切客觀情況，認無不適當之情事，均認有證據能力
    ，合先敘明。
二、訊據被告甲○○對於伊係依法應辦理徵兵處理之役齡男子，
    於83年間設籍在臺北縣永和市○○街81巷56號5 樓，嗣遷移
    居住處所等情，固均坦承不諱，惟矢口否認有何妨害兵役犯
    行，辯稱：伊遷移之居住處所，係租屋居住，須由房東提出
    房屋所有權狀，始可向戶籍機關申請戶籍登記，因為麻煩，
    所以沒有去辦理；伊曾於95年初至臺北縣永和市公所陳報實
    際居住處所及聯絡電話，且因擺設攤販遭舉發處罰，嗣有向
    法務部行政執行署板橋行政執行處陳報實際居住處所，應不
    構成妨害兵役云云。經查：
（一）按「役齡男子有下列情形之一，應補行徵集；未經徵兵處
      理者，應補行徵兵處理，合格後徵集之：……六役齡前移
      居國外返國定居者；其取得外國國籍者，亦同。」；「兵
      役法第36條第5 款至第7 款所定歸化我國國籍者及歸國僑
      民之服役辦法，由內政部定之。」兵役法第36條第6 款、
      兵役法施行法第23條分別定有明文。而內政部依上揭法律
      授權所訂定發布之歸化我國國籍者及歸國僑民服役辦法，
      其第3 條第1 項規定：「原有戶籍國民具僑民身分之役齡
      男子，自返回國內之翌日起，屆滿1 年時，依法辦理徵兵
      處理。」；第4 條第1 項規定：「前條第1 項及第2 項屆
      滿1 年之計算，以有下列情形之一者為準：……二中華民
      國73年次以前出生之役齡男子，以居住逾4 個月達3 次者
      為準。」查被告係56年次在香港出生之歸國僑民，於83年
      間設籍在臺北縣永和市○○街81巷56號5 樓，嗣自87年9
      月23日入境起至88年2 月2 日出境止、自89年1 月26日入
      境起至同年6 月7 日出境止、自95年4 月17日入境起（迄
      今未出境），在臺灣地區居住逾4 個月達3 次等情，此有
      被告個人基本資料查詢、入出境資訊連結作業查詢附卷可
      稽，揆諸上開規定，其自95年8 月17日起為依法應辦理徵
      兵處理之役齡男子，當無疑義。
（二）被告於遷移原居住處所後，迄本件兵役業務專責機關即臺
      北縣永和市公所通知徵兵處理之際，均未曾向臺北縣永和
      市公所申報其實際居住處所及聯絡資料，致臺北縣永和市
      公所指定被告應於95年10月24日上午9 時至臺北縣立醫院
      板橋院區接受徵兵檢查之通知，無從送達被告，而未能接
      受徵兵處理乙節，此有證人即承辦課員陳正平於偵訊時之
      證述可參，且經本院函詢臺北縣永和市公所查明無訛，有
      該公所96年9 月3 日北縣永兵字第0960026743號函附卷足
      稽，此外復有該公所妨害兵役案件調查表、95年度役男徵
      兵檢查通知、送達證書各1 份、送達處所照片1 幀可憑。
      是被告有遷移居住處所，無故不依規定申報之事實，甚為
      明確。其空言辯稱曾於95年初至臺北縣永和市公所陳報實
      際住所及聯絡電話云云，顯屬虛妄。再者，被告明知其係
      依法應辦理徵兵處理之役齡男子，已據其供承在卷，顯可
      預見其隨時有接受兵役徵集之可能，竟於遷移原居住處所
      後，未向戶政、役政機關依法申報，其避免兵役徵集之意
      圖甚明。又政府機關各有所司，役齡男子另因行政裁罰事
      件，向其他部門陳報實際住居所，不能憑以免除其應向兵
      役業務專責機關申報之義務，事理至明。被告辯稱其因擺
      設攤販遭舉發處罰，有向法務部行政執行署板橋行政執行
      處陳報實際居住處所等語，縱認屬實，亦不能據為有利於
      被告之認定。又本件被告所犯之妨害兵役罪屬即成犯，被
      告行為後，兵役法固於96年3 月21日修正該法第3 條第1
      項規定，將男子除役之日降為屆滿36歲之年12月31日，無
      礙其犯罪之成立。
（三）綜上所述，本案事證已臻明確，被告犯行洵堪認定，應依
      法論科。
四、核被告所為，係犯妨害兵役治罪條例第3 條第5 款之罪（起
    訴書所犯法條欄贅引同條第3 款，業據公訴人當庭更正，見
    本院卷第69頁）。爰審酌被告明知其於案發時為依法應辦理
    徵兵處理之役齡男子，竟怠於履行服兵役之義務，而將居住
    處所遷移，無故不申報，致兵役業務專責機關無從辦理徵兵
    處理，危害徵兵制度，兼衡其妨害兵役之情狀、妨害兵役治
    罪條例第2 條第1 項所定之次序，及犯後飾詞卸責、未能坦
    承犯行等一切情狀，量處如主文所示之刑，並諭知如易科罰
    金之折算標準，以示懲儆。
五、本件被告犯罪時間係於96年4 月24日以前，合於中華民國九
    十六年罪犯減刑條例所定之減刑條件，爰依該條例規定減刑
    之，並諭知如易科罰金之折算標準。
據上論斷，應依刑事訴訟法299 條第1 項前段，妨害兵役治罪條
例第3 條第5 款，刑法第11條前段、第41條第1 項前段，中華民
國九十六年罪犯減刑條例第2 條第1 項第3 款、第7 條、第9 條
，判決如主文。
本案經檢察官謝岳龍到庭執行職務。
中　　華　　民　　國　　96　　年　　10　　月　　4 　　日
                  刑事第十五庭　審判長法　官　陳鴻清
                                      法　官　劉安榕
                                      法　官　朱嘉川
以上正本證明與原本無異。
如不服本判決應於送達後10日內向本院提出上訴狀。
                                      書記官　陳聖儒
中　　華　　民　　國　　96　　年　　  　　月　　  　　日
附錄本案論罪科刑法條全文：
妨害兵役治罪條例第3 條：
役齡男子意圖避免徵兵處理，而有下列行為之一者，處5 年以下
有期徒刑：
一  徵兵及齡男子隱匿不報，或為不實之申報者。
二  對於兵籍調查無故不依規定辦理者。
三  徵兵檢查無故不到者。
四  毀傷身體或以其他方法變更體位者。
五  居住處所遷移，無故不申報，致未能接受徵兵處理者。
六  未經核准而出境，致未能接受徵兵處理者。
七  核准出境後，屆期未歸，經催告仍未返國，致未能接受徵兵
    處理者。
